ACORDAO-COMPLETO-2322559

ACÓRDÃO 13706/2019 ATA 41/2019 - PRIMEIRA CÂMARA

VISTOS, relatados e discutidos estes autos de tomada de contas especial instaurada pelo Ministério do Esporte (extinto) em desfavor do Sr. Lincoln Miranda Duarte, então presidente da Confederação Brasileira de Motociclismo, em razão de irregularidades verificadas na execução financeira do Convênio 70/2007, celebrado pelos mencionados ministério e entidade, visando viabilizar a participação da equipe brasileira na 2ª etapa do Campeonato Latino Americano de Motocross, realizada no período de 2 a 11 de julho de 2007, na cidade de Espigão D'Oeste (RO) , 
	ACORDAM os Ministros do Tribunal de Contas da União, reunidos em sessão da Primeira Câmara, diante das razões expostas pelo Relator, em:
	9.1. considerar revel, para todos os efeitos, a Confederação Brasileira de Motociclismo, dando-se prosseguimento ao presente processo, conforme preceituam os arts. 12, § 3º, da Lei 8.443/1992 e 202, § 8º, do Regimento Interno do TCU;
	9.2. julgar irregulares as contas do Sr. Lincoln Miranda Duarte e da Confederação Brasileira de Motociclismo, condenando-os, solidariamente, com fundamento nos arts. 1º, I, 16, III, alíneas "b" e "c", 19, caput, e 23, III, da Lei 8.443/1992 e 1º, I, 209, III, 210 e 214, III, do Regimento Interno desta Corte, ao pagamento da importância a seguir especificada, fixando-lhes o prazo de 15 (quinze) dias para comprovarem perante este Tribunal, em respeito ao art. 214, III, alínea "a", do Regimento Interno do TCU, o recolhimento da dívida aos cofres do Tesouro Nacional, atualizada monetariamente e acrescida de juros de mora calculados a partir da data indicada até a data do efetivo recolhimento, nos termos da legislação vigente:
	VALOR ORIGINAL (R$) 
	DATA DA OCORRÊNCIA

	R$ 150.010,00
	9/7/2007

	9.3. autorizar, desde logo, a cobrança judicial da dívida nos termos dos arts. 28, II, da Lei 8.443/1992 e 219, II, do Regimento Interno do TCU, caso não sejam atendidas as notificações;
	9.4. autorizar, desde logo, com fundamento nos arts. 26 da Lei 8.443/1992 e 217 do Regimento Interno do TCU, caso seja solicitado pelos responsáveis, o parcelamento da dívida em até 36 (trinta e seis) parcelas, incidindo sobre cada uma os encargos legais devidos, sem prejuízo de alertá-los de que, caso optem por essa forma de pagamento, a falta de comprovação do recolhimento de qualquer parcela implicará o vencimento antecipado do saldo devedor, nos termos dos arts. 26, parágrafo único, da Lei 8.443/1992 e 217, § 2º, do Regimento Interno do TCU; e
	9.5. dar ciência deste acórdão ao Procurador-Chefe da Procuradoria da República no estado de Minas Gerais, nos termos do § 3º do art. 16 da Lei 8.443/1992 e do § 7º do art. 209 do Regimento Interno do TCU, para a adoção das medidas que entender cabíveis.

Tomada de Contas Especial. Convenio firmado pelo Ministério do Esporte e pela Confederação Brasileira de Motociclismo - CBM.

Primeira Câmara

Ministério do Esporte (extinto).

3. Responsáveis: Confederação Brasileira de Motociclismo - CBM (CNPJ 47.459.185/0001-60) e Lincoln Miranda Duarte (CPF XXX.989.746-XX).

13.1. Ministros presentes: Walton Alencar Rodrigues (Presidente), Benjamin Zymler (Relator) e Vital do Rêgo.
13.2. Ministro-Substituto convocado: Augusto Sherman Cavalcanti.
13.3. Ministro-Substituto presente: Weder de Oliveira.

ACORDAO-COMPLETO-2413255

Acórdão 7965/2021 - Primeira Câmara

BENJAMIN ZYMLER

Cuidam os autos de tomada de contas especial instaurada pelo Ministério do Esporte (extinto) em desfavor do Sr. Lincoln Miranda Duarte, então presidente da Confederação Brasileira de Motociclismo - CBM, em razão de irregularidades verificadas na execução financeira do Convênio 70/2007 (Peça 2, p. 29 a 39) , celebrado pelos mencionados ministério e entidade, visando viabilizar a participação da equipe brasileira na 2ª etapa do Campeonato Latino Americano de Motocross, realizada no período de 2 a 11 de julho de 2007, na cidade de Espigão D'Oeste (RO) .
2.	Os recursos federais foram repassados em única parcela, mediante a Ordem Bancária 2007OB901926, no valor de R$ 150.010,00 (cento e cinquenta mil e dez reais) , emitida em 3/7/2007, que foram creditados na conta específica 225.665 da agência 3.014 do Banco do Brasil, no dia 9/7/2007 (peças 7, p. 36, e 19, p. 22) .
3.	Conforme previsto na cláusula terceira do referido convênio (peça 2, p. 32) , o ajuste vigeu no período de 29/6 a 29/8/2007, tendo o prazo final para a apresentação da prestação de contas expirado em 28/10/2007 (peça 7, p. 38) .
4.	Segundo consta do Relatório de Auditoria da CGU 1.129/2016 (peça 8, p. 27 a 31) , esta TCE foi instaurada porque foram detectadas as seguintes irregularidades:
	a) não foi apresentada a relação dos nomes dos passageiros, dos trechos voados e das datas e dos valores das passagens compradas. Também não foram encaminhadas cópias dos bilhetes aéreos, o que impossibilitou a confirmação da regular utilização dessas passagens;
	b) foi apresentada a nota fiscal no valor de R$ 28.050,58 (vinte e oito mil e cinquenta reais e cinquenta e oito centavos) , emitida pela empresa Céu Viagens e Turismo, na qual não foram relacionadas a quantidade de passagens, os nomes dos passageiros, os trechos e os valores individuais dos bilhetes;
	c) houve a locação de 2 ônibus, o que ensejou a emissão de nota fiscal pela empresa Rodonorte Turismo, sem que tivessem sido informados a quantidade de pessoas transportadas, os nomes dos passageiros e o dia do transporte;
	d) pagamento para a empresa de Transporte Coletivo Águia de Ferro Ltda., sem apresentação do contrato firmado e da planilha com a quantidade de pessoas transportadas, sendo que o respectivo valor foi menor que a despesa acima citada, que se refere a um trajeto maior;
	e) apresentação da nota fiscal da firma Arumã Locadora de Veículo Ltda., referente à locação de veículos, sem a relação de pessoas transportadas, a confirmação de que o serviço foi efetivamente prestado nem a apresentação do contrato de prestação de serviço;
	f) não foram apresentadas justificativas para o pagamento de várias diárias em valores acima do que havia sido pactuado. Além disso, não foram encaminhadas as listas das pessoas que receberam as referidas diárias;
	g) no plano de trabalho, estava previsto o valor de R$ 4.620,00 (quatro mil seiscentos e vinte reais) para os quartos single e R$ 18.480,00 (dezoito mil quatrocentos e oitenta reais) para os duplos. Conforme consta das notas fiscais apresentadas, R$ 9.000,00 (nove mil reais) foram gastos no Piritiba Palace Hotel, R$ 10.000,00 (dez mil reais) no Hotel Barriga Verde e R$ 26.500,00 (vinte e seis mil e quinhentos reais) no Hotel Nacional, totalizando R$ 45.500,00 (quarenta e cinco mil e quinhentos reais) . Esse montante superou em R$ 22.400,00 (vinte e dois mil e quatrocentos reais) o valor total previsto no projeto, sem que tenham sido apresentadas justificativas para esse incremento na quantia dispendida;
	h) foram pagas despesas com alimentação no valor total de R$ 5.160,00 (cinco mil cento e sessenta reais) , relativas ao fornecimento de 258 refeições. Contudo, não foram apresentadas justificativas para o fato de essa quantidade superar a que havia sido prevista no projeto;
	i) a convenente não comprovou a devolução do saldo do convênio;
	j) não foram apresentados documentos comprobatórios da aplicação dos recursos da contrapartida financeira, que foram pactuados no valor de R$ 37.500,00 (trinta e sete mil e quinhentos reais) ; e
	k) não foram realizados os procedimentos licitatórios necessários para contratar a hospedagem, o translado e o fornecimento das passagens aéreas.
5.	As mencionadas irregularidades ensejaram a reprovação integral do repasse federal, consoante exposto no Parecer Financeiro 38/2016/CPREC/CGPCO/DGI/SE/ME (peça 2, p. 44 a 50) .
6.	Na prestação de contas apresentada pelo convenente, foi inserida a relação de pagamentos efetuados, no valor total de R$ 187.510,00 (cento e oitenta e sete mil quinhentos e dez reais) .
7.	A unidade técnica constatou a falta de documentos essenciais para a análise do presente processo, em especial, os extratos bancários da conta específica. Diante disso, foi realizada diligência ao Banco do Brasil.
8.	Em resposta, o Banco do Brasil enviou documentos (peça 19) . Após analisar esse material, a unidade técnica salientou que foram detectadas as seguintes inconsistências:
	a) o Cheque 850.035 (peça 19, p. 52) , no valor de R$ 10.000,00 (dez mil reais) , foi emitido de forma nominal para a própria Confederação de Motociclismo. No entanto, na relação de pagamentos encaminhada pelo convenente (peça 3, p. 5) , foi informado que esse cheque teria sido utilizado para pagar o Hotel Barriga Verde (peça 4, p. 19) ;
	b) o Cheque 850.028 (peça 19, p. 34) , no valor de R$ 5.499,42 (cinco mil quatrocentos e noventa e nove reais e quarenta e dois centavos) foi emitido em favor de Marilene (ilegível) . Entretanto, na relação de pagamentos, consta como beneficiário o Restaurante e Hotel Brasil (CNPJ 07.519.629/0001-91) , de propriedade de Estrogilda Fernandes Azevedo (Peça 4, p. 25) ;
	c) o Cheque 850026 (peça 19, p. 28 e 29) teve como beneficiário (ilegível) Schumacker, apesar de, na relação de pagamentos, ter sido declarado que ele foi utilizado para pagar o Restaurante Avenida Ltda. - ME (CNPJ 05.632.929/0001-57) , de propriedade da Sra.	Vera Regina Schutz; e
	d) 	o Cheque 850.027 (peça 19, p. 31) , no valor de R$ 13.500,00 (treze mil e quinhentos reais) , foi emitido tendo como favorecida a Coop. Agro Ind. Espigão D. Oeste. Contudo, segundo consta da relação de pagamentos, ele teria sido utilizado para pagar a Churrascaria San Villas, que teria expedido a nota fiscal 56 (peça 4, p. 18) .
9.	Após analisar os documentos acostados aos presentes autos, a unidade técnica destacou que:
	a) há indícios de vícios de elevada gravidade, os quais acarretam a conclusão de que houve um uso indevido de recursos públicos;
	b) em conformidade com o disposto nas alíneas "a", "b", "c", "e" e "h" do inciso II da Cláusula Décima do Termo de Convênio 70/2007 (Peça 2, p. 29 a 39) , o Sr. Lincoln Miranda Duarte, presidente da Confederação Brasileira de Motociclismo/MG, assumiu o compromisso de:
	- executar o objeto, na forma e no prazo previstos, de acordo com as cláusulas pactuadas e a legislação pertinente; 
	- efetuar saques dos recursos exclusivamente para pagar as despesas previstas no plano de trabalho;
	- depositar na conta corrente específica os recursos financeiros referentes à contrapartida, na forma prevista no cronograma de desembolso;
	- aplicar os recursos discriminados na Cláusula Quarta, inclusive os oferecidos em contrapartida e os rendimentos apurados em aplicações no mercado financeiro, em conformidade com o Plano de Trabalho e exclusivamente no cumprimento do objeto do Convênio;
	- manter atualizada a escrituração contábil específica dos atos e fatos relativos à execução do Convênio, para fins de fiscalização, acompanhamento e avaliação dos resultados obtidos; 
	- adotar, para contratar serviços ou adquirir bens vinculados à execução do Convênio, os procedimentos estipulados para a licitação na modalidade de pregão, prevista na Lei 10.520/2002, sendo preferencial a utilização de sua forma eletrônica, conforme disposto na Portaria Interministerial 217/2006 dos Ministérios do Planejamento, Orçamento e Gestão e da Fazenda; e
	- manter os recursos em conta bancária específica, devendo sua movimentação realizar-se, exclusivamente, mediante cheque nominativo, ordem bancária, transferência eletrônica disponível ou outra modalidade de saque autorizada pelo Banco Central do Brasil, em que sejam identificados sua destinação e, no caso de pagamento, o credor;
	c) segundo a jurisprudência desta Corte, a mera execução física do objeto ou de parte dele, por si só, não comprova que os recursos foram aplicados corretamente. Cabe ao responsável demonstrar o nexo causal entre os valores repassados e as despesas referentes à execução. Com essa finalidade, devem ser encaminhados ao TCU notas de empenho, recibos e extratos bancários. Em suma, deve ser confirmado que determinada obra foi executada com os recursos transferidos;
	d) esse entendimento fundamenta-se no dever de prestar contas, previsto no parágrafo único do art. 70 da Constituição Federal, bem como em outros normativos infraconstitucionais, tais como, o Decreto-Lei 200/1967 e a Portaria Interministerial MP/MF/MCT 127/2008; e
	e) nesse sentido, podem ser citados, por exemplo, os Acórdão 426/2010-TCU-Primeira Câmara, 3.501/2010 - 2ª Câmara, 3.808/2010 - 2ª Câmara e 2.436/2009 - Plenário.
10.	Em seguida, a unidade técnica destacou que não foi comprovada a boa e regular aplicação dos recursos federais, uma vez que não foi demonstrado o nexo de causalidade entre os recursos federais transferidos e a execução do objeto do convênio em tela. Afinal, além da movimentação irregular dos recursos na conta específica, foi verificada a ausência na prestação de contas de documentos cuja apresentação era obrigatória.
11.	Com fulcro no acima exposto, a unidade técnica propôs realizar a citação solidária da Confederação Brasileira de Motociclismo e de seu então presidente, Sr. Lincoln Miranda Duarte.
12.	Por meio de despacho (peça 24) , autorizei a realização da citação na forma proposta, a qual foi realizada por meio dos Ofícios 43, 44, 45 e 46/2018 - TCU/SECEX-MG (peças 30 a 33) .
13.	O representante legal da Confederação Brasileira de Motociclismo - CBM solicitou vista e cópia do presente processo, no entanto, não apresentou alegações de defesa. Assim sendo, essa entidade deve ser considerada revel, dando-se prosseguimento à presente TCE. 
14.	Por outro lado, o Sr. Lincoln Miranda Duarte apresentou defesa tempestiva (peça 52) . Após analisar as alegações de defesa então encaminhadas ao TCU, o auditor destacou que:
	- Alegações de defesa do Sr. Lincoln Miranda Duarte
	a) exerceu o mandato de Presidente da Confederação Brasileira de Motociclismo no período compreendido entre os dias 27/4/2004 a 30/8/2007;
	b) o projeto do convênio foi elaborado no dia 21/5/2007 e aprovado pelo Secretário Nacional de Esportes em 19/6/2007;
	c) o respectivo termo foi assinado no dia 29/6/2007, considerando que o prazo de vigência desse ajuste foi fixado em sessenta dias, verifica-se que esse prazo terminou um dia antes de o responsável deixar o cargo de Presidente da CBM;
	d) os documentos acostados aos presentes autos demonstram que o convênio foi integral e corretamente cumprido;
	e) o responsável pelo evento que ensejou a assinatura do convênio, inclusive quanto aos gastos a serem efetuados, foi o Sr. Reinaldo Selhorst, que era o Presidente da Federação de Motociclismo de Rondônia. Assim sendo, ele deve ser ouvido a respeito das impugnações opostas nesta TCE;
	f) também devem ser ouvidos todos os ex-presidentes da Confederação Brasileira de Motociclismo que sucederam ao defendente. Afinal, a responsabilidade pela prestação de contas se transmite às gestões posteriores, na forma da lei;
	g) os pagamentos questionados foram realizados após a saída do responsável do cargo de presidente da CBM; 
	h) a prestação de contas do convênio em questão ocorreu posteriormente à exoneração do defendente do cargo de presidente da Confederação Brasileira de Motociclismo; 
	i) deve responder somente pelos atos praticados em sua gestão; 
	j) não partiu dele a iniciativa de organizar o evento sob comento; e
	k) é parte ilegítima para figurar no polo passivo deste feito;
	- Análise das alegações de defesa
	a) o responsável assevera que os vícios verificados na prestação de contas não são de sua responsabilidade, uma vez que tais documentos foram apresentados após a sua saída do cargo de presidente da CBM. Entende-se que essa argumentação não afasta as irregularidades relativas à não comprovação da boa e regular aplicação dos recursos públicos conveniados, pelas razões expostas a seguir;
	b) os atos questionados na presente TCE, que são relativos à execução do convênio em tela, foram praticados pelo responsável. Por exemplo, em julho de 2007, ele assinou o Cheque 850.035, no valor de R$ 10.000,00 (dez mil reais) . Esse cheque, que foi emitido em favor da Confederação de Motociclismo, supostamente, teria sido utilizado para pagar os serviços prestados pelo Hotel Barriga Verde (peça 4, p. 19) , consoante foi afirmado na relação de pagamentos anexada à prestação de contas da avença em tela (peça 3, p. 5) ;
	c) em conformidade com o extrato bancário da conta específica (peça 3, p. 6 e 7) , as despesas relativas à execução do convênio em questão foram realizadas entre 11 e 20/7/2007, sob a responsabilidade do Sr. Lincoln Miranda Duarte;
	d) além disso, segundo foi informado na relação de pagamentos, que consta da prestação de contas apresentada (peça 3, p. 5) , as notas fiscais foram emitidas no período compreendido entre 7 e 12/7/2007, também dentro do período de gestão do responsável; 
	e) verifica-se que os atos considerados irregulares ocorreram durante a gestão do responsável, o que torna clara sua responsabilidade pelas irregularidades detectadas na aplicação dos recursos federais repassados; e
	f) após analisar as alegações de defesa e os documentos acostados aos presentes autos, em especial a prestação de contas, os extratos e os cheques emitidos referentes à conta específica do convênio, permanece o entendimento de que houve vícios de elevada gravidade, os quais impõem a conclusão pelo uso indevido de recursos públicos.
15.	Em seguida, o auditor frisou que a aplicação de multa ao responsável pode ocorrer quando:
	a) o responsável for julgado em débito, podendo o respectivo valor ser fixado em até 100% do dano quantificado, conforme determina o artigo 57 da Lei 8.443/1992; e
	b) as contas do responsável forem julgadas irregulares, sem a existência de débito, em razão da prática de infração legal ou regulamentar considerada grave, ato reputado ilegítimo ou antieconômico ou outras condutas tipificadas no artigo 58 da referida lei.
16.	O auditor aduziu que:
	a) a jurisprudência deste Tribunal aponta que a prescrição da pretensão punitiva do TCU se subordina ao prazo geral indicado no art. 205 do Código Civil. Nesse sentido, o respectivo prazo é contado a partir da ocorrência do dano, conforme estabelece o art. 189 do mencionado código, sendo interrompido na data do ato que determinou a citação, audiência ou oitiva da parte. Nesse sentido, pode ser citado o Acórdão 1441/2016-TCU-Plenário, relativo a um Incidente de Uniformização de Jurisprudência; e
	b) no caso vertente, o ato que ordenou a citação do Sr. Lincoln Miranda Duarte  solidariamente com a Confederação Brasileira de Motociclismo foi assinado no dia 7/11/2017. Tendo em vista que o crédito da Ordem Bancária 2007OB901926 ocorreu em 9/7/2007 (peça 3, p. 65) , verifica-se que transcorreu um lapso temporal superior a dez anos entre esses dois eventos, o que implica dizer que ocorreu a prescrição punitiva do TCU.
17.	Por fim, o auditor salientou a inexistência, nos presentes autos, de elementos que permitam reconhecer a boa-fé do responsável. Assim sendo, ele afirmou que este Tribunal deve, desde logo, proferir o julgamento de mérito pela irregularidade destas contas, nos termos do § 6º do art. 202 do Regimento Interno do TCU.
18.	Diante do acima exposto, o auditor propôs (peça 53) :
	a) considerar revel, para todos os efeitos, a Confederação Brasileira de Motociclismo, dando-se prosseguimento ao processo, conforme preceituam os arts. 12, § 3º, da Lei 8.443/1992 e 202, § 8º, do Regimento Interno do TCU;
	b) julgar irregulares as contas do Sr. Lincoln Miranda Duarte e da Confederação Brasileira de Motociclismo, condenando-os, solidariamente, com fundamento nos arts. 1º, I, 16, III, alíneas "b" e "c", 19, caput, e 23, III, da Lei 8.443/1992 e 1º, I, 209, III, 210 e 214, III, do Regimento Interno do TCU, ao pagamento da importância a seguir especificada e fixando-lhes o prazo de 15 (quinze) dias para que comprovem perante este Tribunal, em respeito ao art. 214, III, alínea "a", do Regimento Interno do TCU, o recolhimento da dívida aos cofres do Tesouro Nacional, atualizada monetariamente e acrescida de juros de mora calculados a partir da data indicada até a data do efetivo recolhimento, devendo ser abatidos valores acaso satisfeitos, nos termos da legislação vigente:
	VALOR ORIGINAL (R$) 
	DATA DA OCORRÊNCIA

	R$ 150.010,00
	9/7/2007

	c) autorizar, desde logo, a cobrança judicial da dívida nos termos dos arts. 28, II, da Lei 8.443/1992 e 219, II, do Regimento Interno do TCU, caso não sejam atendidas as notificações;
	d) autorizar, desde logo, com fundamento nos arts. 26 da Lei 8.443/1992 e 217 do Regimento Interno do TCU, caso seja do interesse dos responsáveis, o parcelamento da dívida em até 36 (trinta e seis) parcelas, incidindo sobre cada uma, os encargos legais devidos, sem prejuízo de alertá-los de que, caso optem por essa forma de pagamento, a falta de comprovação do recolhimento de qualquer parcela implicará o vencimento antecipado do saldo devedor, nos termos dos arts. 26, parágrafo único, da Lei 8.443/1992 e 217, § 2º, do Regimento Interno do TCU; e
	e) dar ciência ao Procurador-Chefe da Procuradoria da República no estado de Minas Gerais da deliberação que vier a ser proferida, nos termos do § 3º do art. 16 da Lei 8.443/1992 e do § 7º do art. 209 do Regimento Interno do TCU, para a adoção das medidas que entender cabíveis.
19.	O Diretor da então Secex (MG) , no exercício de competência delegada pelo titular daquela unidade técnica, manifestou sua concordância com essa proposta (peça 54) .
20.	O Subprocurador-Geral Paulo Soares Bugarin emitiu parecer com o seguinte teor (peça 55) :
	"Trata-se de tomada de contas especial instaurada pelo Ministério do Esporte em nome de Lincoln Miranda Duarte, então presidente da Confederação Brasileira de Motociclismo/CBM, em razão de irregularidades na execução financeira do Convênio nº 070/2007 (peça 2, p. 29-39) , que tinha por objeto viabilizar a participação da equipe brasileira na 2ª etapa do campeonato latino-americano de motocross, realizada no período de 05 a 11/07/2007, na cidade de Espigão D'Oeste/RO.
	2.	A Secex-MG, após examinar a prestação de contas apresentada em confronto com os extratos bancários obtidos por meio de diligência realizada junto ao Banco do Brasil (peça 21) , promoveu a citação do referido responsável solidariamente com a entidade CBM, para que apresentassem alegações de defesa acerca das diversas irregularidades verificadas ou recolhessem o débito apurado (peças 30/33) . 
	3.	Embora tenha peticionado nos autos, requerendo prorrogação de prazo por 60 dias para apresentar sua defesa (peça 37) , autorizada por meio do Despacho de peça 42, bem como vista e cópia do processo, concedidas por meio eletrônico (peças 47/50) , a CBM permaneceu silente. Assim sendo, caracterizada a revelia da responsável, após regular citação, impõe-se o prosseguimento do processo, para todos os efeitos, conforme prevê o art. 12, § 3º, da Lei nº 8.443/92.
	4.	As alegações de defesa apresentadas pelo ex-presidente da entidade, Lincoln Miranda Duarte, foram devidamente examinadas pela unidade técnica, que concluiu não serem suficientes para esclarecer as inconsistências apuradas, como saques em espécie, cheques emitidos a favor da própria convenente, cheques emitidos a pessoas físicas e jurídicas diferentes das notas fiscais, entre diversas outras ocorrências. 
	5.	Na verdade, os elementos contidos nos autos não são capazes de demonstrar o nexo de causalidade entre os recursos transferidos e as despesas realizadas para a execução do objeto do convênio. 
	6.	Quanto a esse aspecto, vale mencionar os seguintes precedentes desta Corte:
	"Não basta, para que se comprove a boa e regular aplicação de recursos públicos transferidos por força de convênios celebrados com a União, a simples apresentação da prestação de contas do ajuste. É imprescindível que o responsável evidencie, por meio de documentos idôneos, que o objeto do convênio foi efetivamente executado com os valores recebidos. Por sua vez, tal evidenciação só se dá mediante inequívoca comprovação da existência de nexo de causalidade entre a fonte de receita e os gastos para consecução do objeto do ajuste. Assim, é imperioso que, com os documentos apresentados com vistas a comprovar o bom emprego dos valores públicos, seja possível constatar que eles foram efetivamente utilizados no objeto pactuado, de acordo com os normativos legais e regulamentares vigentes" (Acórdão 933/2013-TCU-Plenário - Relatora Ministra Ana Arraes) .
	" (...) a congruência entre a movimentação bancária e os comprovantes de despesas é elemento crucial para o estabelecimento do nexo de causalidade entre as despesas realizadas e os recursos transferidos, indispensável para a aprovação das contas. Demonstrar a existência desse nexo faz parte do inafastável ônus do gestor de comprovar a boa e regular aplicação dos recursos públicos colocados sob sua administração" (Acórdão 6582/2010-TCU-Primeira Câmara - Relator Ministro-Substituto Marcos Bemquerer) .
	7.	Desse modo, acompanho a proposta da Secex-MG de que sejam julgadas irregulares as contas dos responsáveis solidários, condenando-os ao recolhimento do débito apurado, correspondente à totalidade dos recursos transferidos.
	8.	Ademais, considerando que a vigência do convênio ocorreu no período de 29/06/2007 a 29/08/2007, vencendo em 28/10/2007 o prazo para prestação de contas (peça 7, p. 38) , e considerando que ato que ordenou a citação dos responsáveis solidários foi expedido mais de 10 anos depois, em 07/11/2017 (peça 24) , concordo com a conclusão da unidade técnica de que não cabe a aplicação da multa prevista no art. 57 da Lei nº 8.443/92, tendo em vista que se encontra prescrita a pretensão punitiva desta Corte.
	Pelo exposto, ante a inexistência de elementos capazes de comprovar a boa e regular aplicação dos recursos, este representante do Ministério Público manifesta-se de acordo com a proposta formulada pela Secex-MG (peça 53) ."
	É o Relatório.

8.1. Marcelo Jucá Barros (122.727/OAB-RJ) e outros, representando a Confederação Brasileira de Motociclismo.  
8.2. Ivan de Rezende Bastos Pereira (18.037/OAB-DF), representando o Sr. Lincoln Miranda Duarte.

Subprocurador-Geral Paulo Soares Bugarin.

TOMADA DE CONTAS ESPECIAL. CONVÊNIO. 2ª etapa do campeonato latino americano de motocross. IRREGULARIDADES NA EXECUÇÃO FINANCEIRA. CITAÇÃO. REJEIÇÃO DAS ALEGAÇÕES DE DEFESA. CONTAS IRREGULARES. DÉBITO. PRESCRIÇÃO DA PRETENSÃO PUNITIVA.

TOMADA DE CONTAS ESPECIAL (TCE)

Secretaria de Controle Externo de Tomada de Contas Especial (SecexTCE).

I - Introdução
	Cuidam os autos de tomada de contas especial instaurada pelo Ministério do Esporte (extinto) em desfavor do Sr. Lincoln Miranda Duarte, então presidente da Confederação Brasileira de Motociclismo/CBM, em razão de irregularidades verificadas na execução financeira do Convênio 70/2007, celebrado pelos mencionados ministério e entidade, visando viabilizar a participação da equipe brasileira na 2ª etapa do Campeonato Latino Americano de Motocross, realizada no período de 2 a 11 de julho de 2007, na cidade de Espigão D'Oeste (RO) .
2.	Os recursos federais foram repassados em única parcela, mediante a Ordem Bancária 2007OB901926, no valor de R$ 150.010,00 (cento e cinquenta mil e dez reais) , emitida em 3/7/2007, que foram creditados na conta específica 225.665 da agência 3.014 do Banco do Brasil, no dia 9/7/2007.
3.	Conforme previsto na cláusula terceira do referido convênio, o ajuste vigeu no período de 29/6 a 29/8/2007, tendo o prazo final para a apresentação da prestação de contas expirado em 28/10/2007.
4.	Segundo consta do Relatório de Auditoria da CGU 1.129/2016, esta TCE foi instaurada porque foram detectadas as seguintes irregularidades:
	a) não foi apresentada a relação dos nomes dos passageiros, dos trechos voados e das datas e dos valores das passagens compradas. Também não foram encaminhadas cópias dos bilhetes aéreos, o que impossibilitou a confirmação da regular utilização dessas passagens;
	b) foi apresentada a nota fiscal no valor de R$ 28.050,58 (vinte e oito mil e cinquenta reais e cinquenta e oito centavos) , emitida pela empresa Céu Viagens e Turismo, na qual não foram relacionadas a quantidade de passagens, os nomes dos passageiros, os trechos e os valores individuais dos bilhetes;
	c) houve a locação de 2 ônibus, o que ensejou a emissão de nota fiscal pela empresa Rodonorte Turismo, sem que tivessem sido informados a quantidade de pessoas transportadas, os nomes dos passageiros e o dia do transporte;
	d) pagamento para a empresa de Transporte Coletivo Águia de Ferro Ltda., sem apresentação do contrato firmado e da planilha com a quantidade de pessoas transportadas, sendo que o respectivo valor foi menor que a despesa acima citada, que se refere a um trajeto maior;
	e) apresentação da nota fiscal da firma Arumã Locadora de Veículo Ltda., referente à locação de veículos, sem a relação de pessoas transportadas, a confirmação de que o serviço foi efetivamente prestado nem a apresentação do contrato de prestação de serviço;
	f) não foram apresentadas justificativas para o pagamento de várias diárias em valores acima do que havia sido pactuado. Além disso, não foram encaminhadas as listas das pessoas que receberam as referidas diárias;
	g) no plano de trabalho, estava previsto o valor de R$ 4.620,00 (quatro mil seiscentos e vinte reais) para os quartos single e R$ 18.480,00 (dezoito mil quatrocentos e oitenta reais) para os duplos. Conforme consta das notas fiscais apresentadas, R$ 9.000,00 (nove mil reais) foram gastos no Piritiba Palace Hotel, R$ 10.000,00 (dez mil reais) no Hotel Barriga Verde e R$ 26.500,00 (vinte e seis mil e quinhentos reais) no Hotel Nacional, totalizando R$ 45.500,00 (quarenta e cinco mil e quinhentos reais) . Esse montante superou em R$ 22.400,00 (vinte e dois mil e quatrocentos reais) o valor total previsto no projeto, sem que tenham sido apresentadas justificativas para esse incremento na quantia dispendida;
	h) foram pagas despesas com alimentação no valor total de R$ 5.160,00 (cinco mil cento e sessenta reais) , relativas ao fornecimento de 258 refeições. Contudo, não foram apresentadas justificativas para o fato de essa quantidade superar a que havia sido prevista no projeto;
	i) a convenente não comprovou a devolução do saldo do convênio;
	j) não foram apresentados documentos comprobatórios da aplicação dos recursos da contrapartida financeira, que foram pactuados no valor de R$ 37.500,00 (trinta e sete mil e quinhentos reais) ; e
	k) não foram realizados os procedimentos licitatórios necessários para contratar a hospedagem, o translado e o fornecimento das passagens aéreas.
5.	As mencionadas irregularidades ensejaram a reprovação integral da prestação de contas do repasse federal, consoante exposto no Parecer Financeiro 38/2016/CPREC/CGPCO/DGI/SE/ME. Naquela oportunidade, o Sr. Lincoln Miranda Duarte e a Confederação Brasileira de Motociclismo/CBM foram apontados como responsáveis pelo dano apurado nestes autos.
6.	A unidade técnica constatou a falta de documentos essenciais para a análise do presente processo, em especial, os extratos bancários da conta específica. Diante disso, foi realizada diligência ao Banco do Brasil, que enviou os documentos solicitados.
7.	Após analisar esse material, a unidade técnica salientou a existência de diversas inconsistências, que impediam o estabelecimento do nexo causal entre os recursos federais repassados e a realização do evento avençado. Diante disso, a então Secex (MG) propôs a citação dos responsáveis, a qual foi regularmente realizada, após ter sido autorizada por mim.
8.	O representante legal da Confederação Brasileira de Motociclismo solicitou vista e cópia deste processo, contudo, não apresentou alegações de defesa. Assim sendo, a unidade técnica propôs que essa entidade fosse considerada revel, dando-se prosseguimento à presente TCE. 
9.	Já o Sr. Lincoln Miranda Duarte apresentou defesa tempestiva, tendo alegado em síntese que:
	a) exerceu o mandato de Presidente da Confederação Brasileira de Motociclismo no período compreendido entre os dias 27/4/2004 a 30/8/2007;
	b) o projeto do convênio foi elaborado no dia 21/5/2007 e aprovado pelo Secretário Nacional de Esportes em 19/6/2007;
	c) o respectivo termo foi assinado no dia 29/6/2007, considerando que o prazo de vigência desse ajuste foi fixado em sessenta dias, verifica-se que esse prazo terminou um dia antes de o responsável deixar o cargo de Presidente da CBM;
	d) os documentos acostados aos presentes autos demonstram que o convênio foi integral e corretamente cumprido;
	e) o responsável pelo evento que ensejou a assinatura do convênio foi o Sr. Reinaldo Selhorst, que era o Presidente da Federação de Motociclismo de Rondônia. Assim sendo, ele deve ser ouvido a respeito das impugnações opostas nesta TCE;
	f) também devem ser ouvidos todos os ex-presidentes da Confederação Brasileira de Motociclismo que sucederam ao defendente. Afinal, a responsabilidade pela prestação de contas se transmite às gestões posteriores, na forma da lei;
	g) os pagamentos questionados foram realizados após a saída do responsável do cargo de presidente da CBM; 
	h) a prestação de contas do convênio em questão ocorreu posteriormente à exoneração do defendente do cargo de presidente da Confederação Brasileira de Motociclismo; e
	i) deve responder somente pelos atos praticados em sua gestão. 
10.	Contudo, a então Secex (MG) entendeu que suas alegações de defesa não lograram demonstrar a regular aplicação dos recursos federais transferidos.
10.	Por outro lado, a unidade técnica destacou que transcorreu um lapso temporal superior a dez anos entre a data do crédito da Ordem Bancária 2007OB901926, referente à transferência dos recursos federais sob exame, e a assinatura do ato que determinou a citação dos responsáveis. Assim sendo, teria ocorrido a prescrição punitiva do TCU.
11.	Nesse contexto, a unidade técnica propôs:
	a) considerar revel, para todos os efeitos, a Confederação Brasileira de Motociclismo, dando-se prosseguimento ao processo, conforme preceituam os arts. 12, § 3º, da Lei 8.443/1992 e 202, § 8º, do Regimento Interno do TCU;
	b) julgar irregulares as contas do Sr. Lincoln Miranda Duarte e da Confederação Brasileira de Motociclismo, condenando-os, solidariamente, com fundamento nos arts. 1º, I, 16, III, alíneas "b" e "c", 19, caput, e 23, III, da Lei 8.443/1992 e 1º, I, 209, III, 210 e 214, III, do Regimento Interno do TCU, ao pagamento da importância a seguir especificada e fixando-lhes o prazo de 15 (quinze) dias para que comprovem perante este Tribunal, em respeito ao art. 214, III, alínea "a", do Regimento Interno do TCU, o recolhimento da dívida aos cofres do Tesouro Nacional, atualizada monetariamente e acrescida de juros de mora calculados a partir da data indicada até a data do efetivo recolhimento, devendo ser abatidos valores acaso satisfeitos, nos termos da legislação vigente:
	VALOR ORIGINAL (R$) 
	DATA DA OCORRÊNCIA

	R$ 150.010,00
	9/7/2007

	c) autorizar, desde logo, a cobrança judicial da dívida nos termos dos arts. 28, II, da Lei 8.443/1992 e 219, II, do Regimento Interno do TCU, caso não sejam atendidas as notificações;
	d) autorizar, desde logo, com fundamento nos arts. 26 da Lei 8.443/1992 e 217 do Regimento Interno do TCU, caso seja do interesse dos responsáveis, o parcelamento da dívida em até 36 (trinta e seis) parcelas, incidindo sobre cada uma, os encargos legais devidos, sem prejuízo de alertá-los de que, caso optem por essa forma de pagamento, a falta de comprovação do recolhimento de qualquer parcela implicará o vencimento antecipado do saldo devedor, nos termos dos arts. 26, parágrafo único, da Lei 8.443/1992 e 217, § 2º, do Regimento Interno do TCU; e
	e) dar ciência ao Procurador-Chefe da Procuradoria da República no estado de Minas Gerais da deliberação que vier a ser proferida, nos termos do § 3º do art. 16 da Lei 8.443/1992 e do § 7º do art. 209 do Regimento Interno do TCU, para a adoção das medidas que entender cabíveis.
12.	O Subprocurador-Geral Paulo Soares Bugarin emitiu parecer no qual concordou com a proposta formulada pela unidade técnica.
II - Análise do mérito desta TCE
13.	Manifesto minha concordância com a proposta formulada pela então Secex (MG) , cuja análise, retratada no relatório que antecede este voto, incorporo desde já às minhas razões de decidir. Entretanto, julgo necessário tecer algumas considerações adicionais, o que passo a fazer.
14.	Em primeiro lugar, esclareço que os atos questionados na presente TCE, relativos à execução do convênio em tela, foram praticados pelo Sr. Lincoln Miranda Duarte. Afinal, consoante demonstrado pelo extrato bancário da conta específica dessa avença, as despesas relativas à execução do ajuste em questão foram realizadas entre 11 e 20/7/2007, durante a gestão do responsável que se estendeu de 27/4/2004 a 30/8/2007. Além disso, segundo foi informado na relação de pagamentos, que consta da prestação de contas apresentada, as notas fiscais foram emitidas no período compreendido entre 7 e 12/7/2007, também dentro do período de gestão do ex-gestor da CBM.
15.	Aduzo que ele assinou documentos que apresentam indícios de irregularidades. Por exemplo, ele firmou o cheque 850.035, no valor de R$ 10.000,00 (dez mil reais) , que foi emitido em favor da Confederação de Motociclismo. Saliento que, na prestação de contas apresentada ao concedente, consta que esse cheque teria sido utilizado para pagar os serviços prestados pelo Hotel Barriga Verde. Contudo, não há documentos que comprovem a efetiva realização dessa despesa.
16.	O Sr. Lincoln Miranda Duarte alegou, em sua defesa, que o objeto avençado foi executado. Esse fato foi reconhecido e atestado pelo concedente. Contudo, a referida execução não basta para afastar a responsabilidade do ex-Presidente da CBM, é imprescindível que também seja demonstrada a existência do nexo causal entre os recursos federais transferidos e a participação da equipe brasileira na 2ª etapa do campeonato latino americano de motocross, que ensejou a celebração do convênio em tela.
17.	No presente caso, verifiquei que não foram afastados os indícios de irregularidades relacionados no parágrafo 4 deste voto. Por conseguinte, entendo que permanece hígida a afirmação de que houve saques em espécie, emissão de cheques em favor da própria convenente, emissão de cheques para pessoas físicas e jurídicas diferentes daquelas que emitiram as notas fiscais, realização de despesas em desacordo com o que havia sido planejado sem as devidas justificativas e pagamentos de valores superiores ao que seria devido.
18.	Nesse contexto, não é possível afirmar a existência do nexo de causalidade entre os recursos transferidos e as despesas realizadas para a execução do objeto do convênio em tela, o que, segundo a jurisprudência pacífica desta Corte, acarreta o julgamento pela irregularidade das presentes contas.
19.	Nesse sentido, podem ser citados, a título de exemplo, os seguintes acórdãos:
	"Não basta, para que se comprove a boa e regular aplicação de recursos públicos transferidos por força de convênios celebrados com a União, a simples apresentação da prestação de contas do ajuste. É imprescindível que o responsável evidencie, por meio de documentos idôneos, que o objeto do convênio foi efetivamente executado com os valores recebidos. Por sua vez, tal evidenciação só se dá mediante inequívoca comprovação da existência de nexo de causalidade entre a fonte de receita e os gastos para consecução do objeto do ajuste. Assim, é imperioso que, com os documentos apresentados com vistas a comprovar o bom emprego dos valores públicos, seja possível constatar que eles foram efetivamente utilizados no objeto pactuado, de acordo com os normativos legais e regulamentares vigentes" (Acórdão 933/2013-TCU-Plenário - Relatora Ministra Ana Arraes) .
	"A congruência entre a movimentação bancária e os comprovantes de despesas é elemento crucial para o estabelecimento do nexo de causalidade entre as despesas realizadas e os recursos transferidos, indispensável para a aprovação das contas. Demonstrar a existência desse nexo faz parte do inafastável ônus do gestor de comprovar a boa e regular aplicação dos recursos públicos colocados sob sua administração" (Acórdão 6582/2010-TCU-Primeira Câmara - Relator Ministro-Substituto Marcos Bemquerer) .
20.	Em linha de sintonia com a unidade técnica, julgo que, no caso vertente, ocorreu a prescrição da pretensão punitiva do TCU. Afinal, o ato que ordenou a citação do Sr. Lincoln Miranda Duarte  solidariamente com a Confederação Brasileira de Motociclismo foi assinado no dia 7/11/2017. Tendo em vista que o crédito da Ordem Bancária 2007OB901926 ocorreu em 9/7/2007, constato que transcorreu um lapso temporal superior a dez anos entre esses dois eventos.
21.	Por fim, friso que não há nestes autos elementos que ensejem o reconhecimento da boa-fé dos responsáveis. Assim sendo, julgo que este Tribunal deve, desde logo, proferir o julgamento de mérito pela irregularidade destas contas, nos termos do § 6º do art. 202 do Regimento Interno do TCU.
22.	Com fulcro nessas considerações, julgo que as contas da Confederação Brasileira de Motociclismo e do Sr. Lincoln Miranda Duarte devem ser julgadas irregulares, sendo-lhes imputado débito solidário no valor histórico de R$ 150.010,00 (cento e cinquenta mil e dez reais) . Deixo de propor a aplicação de multa aos responsáveis em decorrência da prescrição da pretensão punitiva deste Tribunal.
	Diante de todo o acima exposto, voto por que seja adotada a deliberação que ora submeto a este Colegiado.
TCU, Sala das Sessões Ministro Luciano Brandão Alves de Souza, em 12 de novembro de 2019.
BENJAMIN ZYMLER 
Relator